臺灣臺南地方法院民事判決　　　　　　　 96年度訴字第391號
原　　　告　甲○○
訴訟代理人　李孟哲律師
被　　　告　丙○○
　　　　 　 丁○○
　　　　　　戊○○
　　　　　　乙○○
兼　共　同
訴訟代理人　己○○
上列當事人間請求給付借款事件， 經本院於民國96年4月18日言
詞辯論終結，判決如下：
    主      文
被告應連帶給付原告壹佰壹拾捌萬肆仟參佰柒拾元，及其中新臺
幣貳拾玖萬柒仟陸佰元自民國八十九年一月一日起至清償日止，
按週年利率百分之六計算之利息；其中伍拾陸萬參仟捌佰柒拾元
自民國八十九年四月一日起至清償日止，按週年利率百分之六計
算之利息，暨其中新臺幣參拾貳萬貳仟玖佰元自民國八十九年七
月一日起至清償日止，按週年利率百分之六計算之利息。
訴訟費用由新臺幣壹萬貳仟柒佰捌拾壹元由被告連帶負擔。
本判決於原告以新臺幣肆拾萬元為被告供擔保後，得假執行；但
被告如於執行標的物拍定、變賣前，以新臺幣壹佰壹拾捌萬肆仟
參佰柒拾元為原告預供擔保後，得免為假執行。
    事實及理由
壹、程序方面：
    按訴狀送達後，原告不得將原訴變更或追加他訴。但擴張或
    減縮應受判決事項之聲明者，不在此限，此民事訴訟法第25
    5條第1項第3款定有明文。 本件原告原起訴請求「被告應連
    帶給付原告新臺幣（下同）1,184,370元，及其中297,600元
    自民國89年1月1日起至清償日止， 按週年利率百分之6計算
    之利息；其中563,870元自89年3月31日起至清償日止，按週
    年利率百分之6計算之利息， 暨其中322,900元自89年6月30
    日起至清償日止，按週年利率百分之6計算之利息」， 嗣於
    本院審理中更正聲明為 「被告應連帶給付原告1,184,370元
    ，及其中297,600元自89年1月1日起至清償日止， 按週年利
    率百分之6計算之利息；其中563,870元自89年4月1日起至清
    償日止，按週年利率百分之6計算之利息，暨其中322,900元
    自89年7月1日起至清償日止， 按週年利率百分之6計算之利
    息」，核係減縮應受判決事項之聲明，揆諸上開規定，尚無
    不合，應予准許。
貳、實體方面：
一、本件原告起訴主張：
（一）被告之被繼承人黃德旺（已於94年9月10日死亡）於88年6
      月29日、30日分別向原告借款共計1,100,000元， 雙方約
      定清償為88年7月5日，惟清償期屆至時，黃德旺因無力清
      償， 乃將3紙分別由訴外人李丁順、黃水曲、謝建隆簽發
      之支票（詳如附表一所示、下稱系爭3紙支票）， 面額共
      計1,184,370元， 由黃德旺以其偏名「黃阿宗」背書後轉
      讓與原告，原告則當場將票面金額多出之84,370元部分以
      現金交付與黃德旺， 惟系爭3紙支票屆期提示均遭退票，
      黃德旺為清償債務， 乃另簽發3紙同額本票（詳如附表二
      所示、下稱系爭3紙本票）換回系爭3紙支票。又上揭黃德
      旺向原告借款之事實，復經黃德旺於臺灣臺南地方法院檢
      察署89年度偵緝字第638號卷內之偵訊筆錄自承在卷。
（二）按遺產繼承人，除配偶外，依左列順序定之：一、直系血
      親卑親屬。二父母。三兄弟姊妹。四祖父母；繼承，因被
      繼承人死亡而開始；繼承人自繼承開始時，除本法另有規
      定外，承受被繼承人財產上之一切權利、義務。但權利、
      義務專屬於被繼承人本身者，不在此限。民法第1138條、
      第1147條、第1148條分別定有明文。又按依民法第1147條
      、第1148條之規定，繼承人於被繼承人死亡時，當然承受
      被繼承人財產上之一切權利義務，並無待於繼承人之主張
      （最高法院32年上字第442號判例參照）。
（三）查本件借款人即被繼承黃德旺，而被告均為黃德旺之配偶
      或子女，且均未拋棄其等之繼承權或聲請限定繼承，依民
      法第1147條、第1148條及第1153條之規定，被告自應對繼
      承其被繼承人黃德旺之上開借款債務負連帶清償責任，爰
      依繼承及消費借貸契約之法律關係，提起本件訴訟。並聲
      明： 如主文第1項所示，並陳明願供擔保請准宣告假執行
      。
二、被告則以：
（一）被告否認被告之父黃德旺生前有向原告借款 1,184,370元
      ，該借款應係訴外人胡俊成所借。按當事人主張有利於己
      之事實者，就其事實有舉證之責任， 民事訴訟法第277條
      訂有明文。又按稱消費借貸者，謂當事人一方移轉金錢或
      其他代替物之所有權於他方，而約定他方以種類、品質、
      數量相同之物返還之契約， 民法第474條定有明文，故稱
      借貸契約為要物契約， 原告應對確實有交付1,184,370元
      現金與黃德旺乙事負舉證責任，否則，自不能認定借貸關
      係已成立。
（二）再者，原告所稱借款情節亦甚可疑，舉例而言：
  １、系爭1,184,370元之款項數目非小， 為何沒有書立借據以
      明訂還款期限與利息等重要事項，以作為雙方之憑證。
  ２、依原告起訴狀記載， 黃德旺係於88年6月29日及30日分別
      向原告共借得1,100,000元， 約定清償期為同年7月5日云
      云。衡諸常情，1,100,000元並非小數目，借用他人1,100
      ,000 元款項， 總需一段不短之時間才有能力清償，但依
      原告所主張之事實，竟然在借用後5、6日內即需全部清償
      ，顯不合常理。
  ３、又依原告起訴狀所載，至清償期即88年7月5日屆至時，黃
      德旺因無償還能力而將3紙分別由 李丁順、黃水曲、謝建
      隆簽發之支票面額共計1,184,370元， 以黃德旺之偏名「
      黃阿宗」背書轉讓與原告，其中多出之84,370元部分，原
      告當場交付現金與黃德旺云云，惟查原告已明知黃德旺無
      力償還，竟還主動多借83,470元與黃德旺，亦與一般常情
      有違。
（三）並聲明：請求判決駁回原告之訴；如受不利判決願供擔保
      ，請准宣告免為假執行。
三、原告主張被告之被繼承人黃德旺，曾將系爭3紙面額共計1,1
    84,370元，並由黃德旺以其偏名「黃阿宗」背書後之支票交
    付與原告，嗣系爭3紙支票屆期原告提示均遭退票， 黃德旺
    乃又交付由其所簽發面額共計1,184,370元之系爭3紙本票與
    原告換回系爭3紙支票，而黃德旺業於94年9月10日死亡，被
    告丙○○為黃德旺之配偶，其餘被告則均為黃德旺之子女，
    且均未拋棄其等之繼承權或聲請限定繼承等情，為被告所不
    爭執，並有原告所提出之系爭3紙本票影本3紙、繼承系統表
    1紙、戶籍謄本4份、本院95年12月5日95南院慧字第0950051
    536號函1份在卷（見本院卷第5頁、第8頁至第13頁）可稽，
    並有系爭 3紙支票影本附於本院依職權調閱之臺灣臺南地方
    法院檢察署89年度偵字第7480號卷 （見該偵查卷第6頁）可
    憑，自堪信原告此部分之主張為真實。
四、惟原告主張被告之被繼承人黃德旺，曾向原告借款1,184,37
    0元，到期迄未清償乙情，則為被告所否認， 並以前揭情詞
    置辯。是本件之爭點厥為黃德旺是否確曾向原告借款1,184,
    370元？茲分述本院得心證之理由如下：
（一）黃德旺於原告告訴其詐欺一案（臺灣臺南地方法院檢察署
      89年偵字第7480號、89年度偵緝字第638號）， 於偵查中
      自承：其確曾於88年6、7月間持訴外人胡俊成所交付，並
      由其以偏名「黃阿宗」背書之系爭3紙支票， 向原告陳稱
      為交付貨款，而向原告借款1,100,000元， 且以其名義分
      別於88年6月30日及同年7月7日，匯款800,000元及300,00
      0 元入訴外人連勝纖維股份有限公司與胡俊成之帳戶內，
      以轉借與訴外人胡俊成， 後因系爭3紙支票屆期提示均遭
      退票，而其為系爭3紙支票之背書人，乃簽發系爭3紙本票
      交付與原告取回系爭3紙支票， 且其願慢慢償還原告借款
      等情，此綜觀89年8月6日、89年8月21日、89年8月30日、
      89年11月2日、89年11月22日訊問筆錄，及黃德旺89年8月
      21日與同年11月10日之刑事答辯狀自明，並有萬泰商業銀
      行匯款回條及匯款申請書各1紙存卷 （見臺灣臺南地方法
      院檢察署89年度偵緝字第638號偵查卷第26頁 ）足稽，而
      黃德旺自承之上情，經核與原告主張黃德旺向其借款，屆
      期未能清償而交付其背書之系爭3紙支票，嗣系爭3紙支票
      屆期提示均遭退票， 黃德旺遂又交付系爭3紙本票換回系
      爭3紙支票等情大致相符，足見原告主張黃德旺向其借款1
      ,184,370元，到期迄未清償乙情，尚屬有據。
（二）被告雖辯稱本件系爭借款應係訴外人胡俊成所借，且原告
      主張之借款情節有前揭被告抗辯之諸多可疑之處云云。然
      查：
  １、依前揭黃德旺自承之內容以觀，可知系爭借款係黃德旺親
      自出面向原告所借用， 且其交付與原告之系爭3紙支票並
      由其親自背書， 而系爭3紙支票之發票人不但均非訴外人
      胡俊成， 更未見訴外人胡俊成在系爭3紙支票背書。此外
      ，黃德旺復交付其所簽發之系爭3紙本票與原告， 又未有
      訴外人胡俊成與原告接洽系爭借款之相關事證，是難認原
      告與訴外人胡俊成間，就系爭借款有何借貸之合意。至黃
      德旺向原告借款後，如何使用該款項，自非原告所得置喙
      ，自不能以黃德旺借得款項後，將之交付與訴外人胡俊成
      ，即遽認金錢借貸關係係存在於原告與訴外人胡俊成之間
      。
  ２、被告雖抗辯本件原告主張借款情節有前揭諸多可疑之處云
      云。然金錢借貸當事人間，因兩造之情誼、信任關係、生
      活經驗及處事態度等情，為金錢借貸時非必然即會書立借
      據。又本件原先之借款金額雖達1,100,000元， 惟借款人
      於借貸後，可能有應收票款或貨款其他收入而於數日後即
      可清償，乃向貸與人承諾於數日後清償，難認此與經驗法
      則或事理有違，故自難以原告主張其與黃德旺約定於借款
      後之5、6日內即需全部清償，即認原告之主張不可採。
（三）又黃德旺於前揭刑案偵查中，對原告主張其向原告借款1,
      100,000元，於88年7月5日清償期屆至未能清償， 於其交
      付面額共計1,184,370元之系爭3紙支票與原告時，原告另
      交付其系爭3紙支票面額多出之84,370元乙情， 並不爭執
      ，此觀臺灣臺南地方法院檢察署89年偵字第7480號、89年
      度偵緝字第638號偵查全卷自明。再者，黃德旺係於88年6
      月29日、30日共計向原告借款1,100,000元， 嗣於5、6日
      後之88年7月5日清償期屆到後交付系爭3紙面額共計1,184
      ,370 元之支票與原告，後於系爭3紙支票屆期提示遭退票
      後，再交付系爭3紙面額共計1,184,370之本票與原告換回
      系爭3紙支票， 衡情苟非原告確有再交付84,370元之借款
      與黃德旺， 黃德旺焉有於系爭3紙支票退票後，再簽發面
      額共計1,184,370元之系爭3紙本票與原告，而非簽發面額
      共計僅1,100,000元之本票與原告之理！ 綜上前揭事證及
      說明，堪認原告主張被告之被繼承人黃德旺，向其借款1,
      184,370元，到期迄未清償乙情為可採。
五、按借用人應於約定期限內，返還與借用物種類、品質、數量
    相同之物；遲延之債務，以支付金錢為標的者，債權人得請
    求依法定利率計算遲延利息，但約定利率較高者，仍從其約
    定利率，民法第478條、第233條第1項分別定有明文。 又按
    遺產繼承人，除配偶外，依左列順序定之：一、直系血親卑
    親屬。二父母。三兄弟姊妹。四祖父母；繼承，因被繼承人
    死亡而開始；繼承人自繼承開始時，除本法另有規定外，承
    受被繼承人財產上之一切權利、義務；繼承人對於被繼承人
    之債務，負連帶責任，民法第1138條、第1147條、第1148條
    前段、第1153條第1項亦分別定有明文。 查本件借款人即被
    繼承人黃德旺已於94年9月10日死亡， 被告丙○○為其配偶
    ，其餘被告則均為黃德旺之子女，且均未拋棄其等之繼承權
    或聲請限定繼承，已詳如前述。又黃德旺向原告借款1,184,
    370元，並交付系爭3紙本票以為清償，而雙方未再另行約定
    借款利息利率，亦堪認雙方係約定以本票之法定利率即週年
    利率百分之6為系爭3紙本票到期後之借款利率。是依上開規
    定及說明，系爭1,184,370元，及如主文第1項所示利息之借
    款債務自應由借款人黃德旺之配偶及子女即被告負連帶清償
    責任。
六、從而，原告依繼承及消費借貸契約之法律關係，請求被告應
    連帶給付原告1,184,370元，及其中297,600元自89年1月1日
    起至清償日止，按週年利率百分之6計算之利息；其中563,8
    70元自89年4月1日起至清償日止， 按週年利率百分之6計算
    之利息， 暨其中322,900元自89年7月1日起至清償日止，按
    週年利率百分之6計算之利息，即有理由，應予准許。
七、本件原告及被告均陳明願供擔保，請准宣告假執行或免為假
    執行，經核均無不合，爰分別酌定相當擔保金額准許之。另
    併依民事訴訟法87條第1項確定訴訟費用額（即裁判費12,78
    1元）如主文第2項所示。
八、又本件判決結果已臻為明確，兩造其餘攻擊防禦方法，經本
    院斟酌後，認對於判決結果已不生影響，爰不逐一論述，併
    予敘明。
九、據上論結，本件原告之訴為有理由，依民事訴訟法第85條第
    2項、第87條第1項、 第390條第2項、第392條第2項、第3項
    ，判決如主文。
中　　華　　民　　國　　96　　年　　  4　　月　　30 　日
                        民事第一庭　　法　官  陳金虎
以上為正本係照原本作成。
如對本判決上訴，須於判決送達後20日內向本院提出上訴狀（須
附繕本）。
中　　華　　民　　國　　96　　年　　5 　　月　　1 　　日
                                    　書記官  謝文心
附表一：
┌─┬───────┬─────┬─────┬──────┬──────┐
│編│　付　款　人　│ 發票人　 │ 支票號碼 │ 票面金額　 │票載發票日  │
│號│　　　　　　　│　　　　　│　　　　　│（新臺幣）　│    　　　　│
├─┼───────┼─────┼─────┼──────┼──────┤
│1.│臺南市第三信用│ 李丁順   │0000000   │297,600元   │88年8月7日  │
│  │合作社小東分社│          │　　　　　│            │    　　　　│
├─┼───────┼─────┼─────┼──────┼──────┤
│2.│臺灣中小企業銀│ 黃水曲   │AS0000000 │563,870元   │88年9月5日  │
│  │行開元分行    │          │　　　　　│            │    　　　　│
├─┼───────┼─────┼─────┼──────┼──────┤
│3.│萬泰商業銀行赤│ 謝建隆   │AX0000000 │322,900元   │88年9月25日 │
│  │崁分行        │          │　　　　　│            │    　　　　│
└─┴───────┴─────┴─────┴──────┴──────┘
附表二：
┌──┬───┬───┬─────┬──────┬─────┬─────┐
│編號│發票人│票號  │ 發 票 日 │ 到　期　日 │ 面    額 │借款金額之│
│    │      │      │          │            │（新臺幣）│利息起算日│
├──┼───┼───┼─────┼──────┼─────┼─────┤
│ 1. │黃德旺│64626 │88年8月7日│88年12月31日│297,600元 │89年1月1日│
├──┼───┼───┼─────┼──────┼─────┼─────┤
│ 2. │黃德旺│64628 │88年9月5日│89年3月31日 │563,870元 │89年4月1日│
├──┼───┼───┼─────┼──────┼─────┼─────┤
│ 3. │黃德旺│64627 │88年9月25 │89年6月30日 │322,900元 │89年7月1日│
│    │      │      │日        │            │          │          │
└──┴───┴───┴─────┴──────┴─────┴─────┘
